【裁判字號】    96,上,478
【裁判日期】    970701
【裁判案由】    遷讓房屋等
【裁判全文】
臺灣高等法院民事判決                   96年度上字第478號
上  訴  人  乙○○
            丙○○
            甲○○
共      同
訴訟代理人  李成功律師
被 上 訴人  交通部公路總局
法定代理人  丁○○
訴訟代理人  成介之律師
複  代理人  己○○
            戊○○
上列當事人間請求遷讓房屋等事件，上訴人對於中華民國95年11
月7日臺灣板橋地方法院94年度訴字第1230號第一審判決提起上
訴，被上訴人並減縮起訴聲明，本院於97年6月17日言詞辯論終
結，判決如下：
    主  文
原判決關於(一)主文第五項後段命上訴人自民國九十三年四月十三
日起至民國九十六年十月八日止按月連帶給付上訴人新臺幣仟
壹佰陸拾伍元部分；(二)主文第六項後段命上訴人乙○○自民國九
十三年四月十三日起至民國九十六年十月八日止按月給付新臺幣
壹仟玖佰拾捌元部分；(三)上開部分假執行之宣告，暨訴訟費用
之裁判除確定部分外均廢棄。
上開廢棄部分，被上訴人在第一審之訴及假執行之聲請駁回。
第一、二審訴訟費用除確定部分外，由被上訴人負擔。
    事實及理由
壹、程序方面：
一、按訴之變更或追加，非經他造同意，不得為之，但擴張或減
    縮應受判決事項之聲明者，不在此限。又原告於判決確定前
    ，得撤回訴之全部或一部。但被告已為本案之言詞辯論者，
    應得其同意。民事訴訟法第446條第1項、同法第255條第1項
    第3款、第262條第1項分別定有明文。因上訴人於民國96年
    10月9日返還如原審判決附圖Ａ虛線所示建物，及如原審判
    決附圖Ａ實線所示增建物予被上訴人，被上訴人乃於97年1
    月22日具狀撤回返還房屋及拆屋還地之起訴，且得上訴人同
    意（見本院卷1第150頁；本院卷2第65頁反面），應予准許
    。因此，被上訴人將原審判決主文第五、六項減縮起訴聲明
    為：(一)上訴人應自93年4月13日起至96年10月8日止，按月連
    帶給付被上訴人新臺幣（下同）6,621元；(二)上訴人乙○○
    應自93年4月13日起至96月10月8日止，按月給付被上訴人3,
    954元，核係減縮應受判決事項之聲明，符合民事訴訟法第
    255條第1項第3款情形，依同法第446條第1項但書規定，應
    予准許。
二、次按當事人於第二審不得提出新攻擊或防禦方法，但如係對
    於在第一審已提出之攻擊或防禦方法為補充者，不在此限，
    民事訴訟法第447條第1項第3款定有明文。被上訴人於原審
    主張依中央各機關學校宿舍居住事實之認定標準及查考作業
    原則、中央各機關學校國有眷舍房地處理要點之規定，上訴
    人非借用房屋之合法現住人，被上訴人已於93年1月12日以
    路用產字第0930089029號函終止借用契約等語，其於本院審
    理時再主張行政院業於94年5月16日以院授人住字第0940304
    032號函核准被上訴人經管之系爭宿舍辦理騰空標售，故終
    止借用契約，核係補充終止借用契約之事由，依前說明，應
    予准許。
貳、實體方面：
一、被上訴人起訴主張：坐落臺北縣中和巿安邦段75、130地號
    土地為國有土地，坐落其上如原審判決附圖Ａ虛線所示面積
    19.53平方公尺，門牌號碼臺北縣中和巿連城路144巷18弄2
    號建物係未辦建物第一次所有權登記之建物（下稱系爭宿舍
    ），被上訴人為上開土地及宿舍之管理機關，依中央各機關
    學校宿舍居住事實之認定標準及查考作業原則（下稱認定標
    準及查考作業原則），宿舍借用人需滿足1年內居住日數累
    計達183日者之規定，惟上訴人乙○○並不符合前開認定標
    準及查考作業原則中實際居住之規定，且其早已退休離職，
    已喪失與所屬機關之任職關係，其使用借貸之目的業已完畢
    。又兩造簽立之宿舍房地借用契約（下稱系爭借用契約）雖
    為上訴人乙○○退休後所訂定，然仍屬宿舍之使用借貸契約
    性質。因系爭眷舍業經被上訴人辦理騰空標售，並經行政院
    函復核准，依中央各機關學校國有眷舍房地處理要點（以下
    簡稱國有眷舍房地處理要點）第1、7點之規定，自屬系爭借
    契約第2條約定之「借用房地因貸與人依法需要改建或另有
    其他用途時」之情形。又依國有眷舍房地處理要點第3點規
    定，必須要是合法現住人時，方得繼續暫時使用眷舍。然上
    訴人因不符合法現住人之要件，因此，被上訴人於93年1 月
    12日以路用產字第0930089029號函終止系爭使用借貸契約。
    縱認上開終止契約不生效力，被上訴人又於96年9月17日再
    為終止契約之意思表示，則系爭借用契約自此亦生終止契約
    之效力。另上開土地上如原審判決附圖Ａ實線所示面積33.5
    1平方公尺之建物，係上訴人乙○○出資興建之增建物（下
    稱系爭增建物），然系爭增建物坐落之土地，非在借用之範
    圍，上訴人乙○○在其上興建增建物，自屬無權占有。且上
    訴人於系爭借用契約終止，又無其他合法使用之權源，卻仍
    居住於系爭宿舍及增建物內，屬無權占用，自係獲有相當於
    租金之利益，並致被上訴人受有損害，被上訴人自可依民法
    第18 4條第1項前段、第179條之規定，請求上訴人返還其等
    因無權占用建物所受之利益或給付被上訴人因此所受損害。
    系爭房地位於臺北縣中和市○○路，交通便利，工商業繁榮
    ，參照上開土地法第97條第1項之及平均地權條例施行細則
    第21條之規定，以坐落土地之公告地價以及系爭房屋現值相
    加總和年息10%計算不當得利之數額。被上訴人雖曾於93年1
    月12日函告上訴人應於93年4月12日前繳還眷舍，惟上訴人
    卻置之不理，至96年10月9日始返還上開建物予被上訴人。
    爰依侵權行為及不當得利之法律關係，請求判決(一)先位聲明
    ：上訴人乙○○、丙○○、甲○○與原審被告李竣喬應自如
    原審判決附圖Ａ實線及虛線所示建物遷出並返還被上訴人，
    並自93年4月12日起至返還建物之日止，按月連帶給付被上
    訴人10,575元。(二)備位聲明：1.上訴人乙○○、丙○○、甲
    ○○與原審被告李竣喬應自如原審判決附圖Ａ虛線所示建物
    遷出並返還被上訴人，及自93年4月12日起至返還建物之日
    止，按月連帶給付被上訴人6,621元。2.上訴人乙○○應將
    如原審判決附圖Ａ實線所示建物拆除，及應自93年4月12日
    起至拆除房屋之日止，按月給付被上訴人3,954元等語。
二、上訴人則以：其係於退休後始與被上訴人簽立系爭借用契約
    ，並經法院公證。該契約載明借用目的為：「茲以借用人原
    住房屋拆除，無處安身，向貸與人借用後開宿舍房地使用…
    」並非基於使任職者安心盡其職責之目的，而在照顧退休人
    員，自無借貸之目的使用完畢之可言。系爭借用契約除有第
    2 條所定「借用人配得公教輔建或勞工貸款購建住宅」或「
    因貸與人依法需要改建或另有其他用途」之二款情形外，被
    上訴人不得請求上訴人乙○○返還借用房屋。被上訴人於93
    年1月12日以路用產字第0930089029號函，請求上訴人乙○
    ○交還還房屋所持上訴人87年及89年整年出國天數均逾183
    日以上，不符認定標準及查考作業原則所定實際居住認定標
    準之理由，顯非系爭借用契約第2條約定之終止契約遷讓房
    屋之事由。又認定標準及查考作業原則所規範之查考標的，
    僅為「首長宿舍」、「職務宿舍」及「單身宿舍」等三種，
    系爭房地係上訴人乙○○退休後始行借用，當然不屬於「首
    長宿舍」、「職務宿舍」或「單身宿舍」。被上訴人復未舉
    證上訴人乙○○有何違反臺灣省各機關學校公用宿舍房地管
    理辦法之情事。況國有眷舍房地處理要點、認定標準及查考
    作業原則於性質上僅屬行政規則性質，不能直接對外部之人
    民即上訴人發生法規範效力。縱認定標準及查考作業原則得
    援為處理被上訴人與上訴人乙○○間契約關係之依據，惟上
    訴人乙○○自91年11月28日以後，即未曾再出國，亦即自系
    爭認定標準及查核作業原則訂頒前半年乃至92年5月7日生效
    日起迄今，上訴人乙○○始終全年居住國內，完全符合「居
    住日數累計超過183日」之規定，絕無不符實際居住之認定
    標準。另被上訴人於96年9月10日始提出行政院94年5月16日
    院授人住字第0940304032號函，在此之前從未將該函轉知上
    訴人乙○○，上訴人乙○○無從知悉有此核定騰空標售之公
    文存在，被上訴人自不得以96年9月10日始提出之上開核定
    騰空標售公文，終止系爭借用契約。是被上訴人於93年1月
    12日通知上訴人乙○○繳還眷舍，不生終止系爭借用契約之
    效力等語，資為抗辯。
三、原審對被上訴人之請求，判決(一)上訴人應自坐落於臺北縣中
    和市○○段75、130地號二筆土地上如原審判決附圖Ａ虛線
    所示建物（門牌號碼：臺北縣中和市○○路144巷18弄2號，
    面積49.5 3平方公尺）遷出返還被上訴人，並自93年4月13
    日起至遷出返還上開建物之日止，按月連帶給付上訴人3,16
    5元。(二)上訴人乙○○應將坐落於臺北縣中和市○○段75、1
    30地號二筆土地上如原審判決附圖Ａ實線所示建物（面積33
    .51 平方公尺）拆除，並自93年4月13日起至拆除上開建物
    之日止，按月給付被上訴人1,938元，並依聲請宣告假執行
    。駁回被上訴人其餘之訴（包括先位之訴，及其餘備位之訴
    與假執行之聲請）。上訴人聲明不服，提起上訴，嗣經被上
    訴人撤回拆屋還地、返還房屋部分，及減縮起訴聲明後，上
    訴聲明求為判決：(一)原判決關於主文第5項後段命上訴人連
    帶自93年4月13日起至96年10月8日止按月連帶給付上訴人3,
    165元部分；主文第6項後段命上訴人乙○○自93年4月13日
    起至96年10月8日止按月給付1,938元部分；該部分假執行之
    宣告，暨訴訟費用之裁判除確定部分外均廢棄。(二)上開廢棄
    部分，被上訴人在第一審之訴及假執行之聲請駁回。被上訴
    人則聲明：駁回上訴。
四、被上訴人主張其為臺北縣中和巿安邦段75、130地號土地為
    國有土地，及坐落其上如原審判決附圖Ａ虛線所示面積19.5
    3平方公尺，門牌號碼臺北縣中和巿連城路144巷18弄2號建
    物（下稱系爭宿舍）之管理機關。上訴人乙○○原任職被上
    訴人，被上訴人於上訴人乙○○退休後，將系爭土地及宿舍
    借予上訴人乙○○使用，上訴人丙○○、甲○○則為上訴人
    乙○○之子女，均設籍於系爭宿舍。另上開土地上如原審判
    決附圖Ａ實線所示面積33.51平方公尺之建物，係上訴人乙
    ○○出資興建之增建物。上訴人業於96年10月9日返還上開
    宿舍及增建物予被上訴人之事實，業據提出土地登記簿謄本
    、被上訴人甲式財產卡、上訴人戶籍謄本等件為證（見原審
    卷第13、77、78頁），並經原審依被上訴人聲請至現場勘驗
    屬實，有勘驗筆錄1件在卷可憑（見原審卷第183頁），且據
    臺北縣中和地政事務所繪製複丈成果圖（即原審判決附圖）
    在卷可稽（見原審卷第207頁），此為上訴人所不爭，堪信
    為真。至被上訴人主張上訴人於其以93年1月12日路用產字
    第0930089029號函文終止系爭借用契約後，無權占有系爭房
    地，應給付不當得利或損害金等語，但為上訴人所否認，並
    以前開情詞置辯。是本件兩造之爭點厥為：(一)被上訴人於系
    爭借用契約同意上訴人所使用之借用物，是否包括系爭增建
    物坐落之基地？(二)被上訴人於93年1月12日以路用產字第093
    0089029號函文所為使用借貸契約之終止是否合法有效？(三)
    上訴人收受上開函文後仍占有使用系爭宿舍與增建物，有否
    合法權源？(四)被上訴人可否請求上訴人給付不當得利或損害
    金？
五、茲就上開爭點審究如下：
(一)被上訴人雖主張系爭增建物坐落之土地，非在借用之範圍等
    語，惟上訴人辯稱上訴人乙○○與被上訴人曾於上訴人乙○
    ○退休後之75年7月8日簽立系爭借用契約，並經臺灣臺北地
    方法院板橋分院（現為臺灣板橋地方法院）公證處公證等語
    ，業據提出宿舍房地借用契約影本1紙、75年度公字第3045
    號公證書影本1紙為證（見原審卷笫140、141頁；本院卷1第
    44、45頁），被上訴人亦無爭執，且查系爭75年7月8日借用
    契約首揭：「立宿舍房地借用契約人公路局（以下簡稱貸與
    人）乙○○（以下簡稱借用人）茲以借用人原住房屋拆除，
    無處安身，且貸與人借用後開宿舍房地使用，雙方同意議定
    條如次」（見本院卷1第44頁），足見系爭借用契約成立之
    緣由，係因上訴人乙○○原住房屋拆除，無處安身，向被上
    訴人借用系爭宿舍房地使用，是上訴人乙○○非因職務關係
    向被上訴人借用系爭宿舍房地。再者，參諸系爭借用契約第
    1條約定「使用借貸物：宿舍房屋一棟（三間及閣樓一間）
    計開：房屋座落：台北縣中和巿連城路144巷18弄2號基地坪
    數：20.50建物坪數：16.17」，可知借用之基地面積大於建
    物面積，超過建物坐落土地之部分又未於借用契約中明文排
    除在借用範圍外，是系爭借用契約借用之土地，不限於系爭
    宿舍坐落位置之土地。且系爭借用契約約定之基地坪數20.5
    0坪，以1坪為3.3平方公尺換算，則為67.65平方公尺，借用
    之建物坪數16.17坪即53.36平方公尺，而坐落系爭75、130
    地號土地上如原審判決附圖Ａ虛線所示宿舍面積為19.53平
    方公尺，上開土地上如原審判決附圖Ａ實線所示增建物面積
    為33.51平方公尺，兩者合計53.04平方公尺，未逾系爭借用
    契約約定借用之土地面積20. 50坪即67.65平方公尺，足見
    系爭增建物乃上訴人乙○○在借用土地範圍內所興建，縱上
    訴人乙○○未經被上訴人之同意，興建系爭增建物，惟該增
    建物既興築於借用之土地範圍內，自難認其無權占用系爭增
    建物所坐落之土地，是被上訴人主張土地部分之借用範圍，
    僅及於原眷舍坐落之土地，至於增建部分則不與焉，上訴人
    無權使用等語，不足採取。
(二)被上訴人主張其前於93年1月12日以路用產字第0930089029
    號函終止系爭借用契約之事實，雖經提出該函文影本1紙為
    證（見原審卷第30頁），惟查，上開函文係記載上訴人乙○
    ○於87、89整年出國天數均逾183天以上，不符行政院訂定
    之認定標準及查考作原則規定於一年內居住日數累計未達
    183日實際居住之認定標準，故應終止借用等意旨，而行政
    院訂定92年5月7日生效之認定標準及查考作業原則，並經行
    政院交通部函轉被上訴人查照辦理，規定各機關學校首長宿
    舍、職務宿舍、單身宿舍之借用人及72年5月1日前配住之眷
    屬宿舍借用人，有於一年內居住日數累計未達183日者，即
    屬不符實際居住之認定標準，應終止借用，並責令搬遷，有
    交通部92年5月12日交總字第09200356793號函、行政院92
    年5月7日院授人住字第0920304408號函等影本各1件附卷可
    稽（見原審卷第23至26頁）。然系爭借用契約係被上訴人於
    上訴人乙○○退休後始與之簽立，系爭借用契約第2條約定
    ：「借用期間：如有左列情形之一者，借用人應在貸與人通
    知後一個月內遷出：一、借用人配得公教輔建或勞工貸款購
    建住宅時（依本契約第四條辦理）。二、借用房地因貸與人
    依法需要改建或另有其他用途時。」，是以，被上訴人僅於
    「借用人配得公教輔建或勞工貸款購建住宅」或「因貸與人
    依法需要改建或另有其他用途」之情形下始得請求上訴人乙
    ○○返還房借用房屋，亦即，系爭借用物之借用期限應依上
    開約款定之。系爭借用契約既係於上訴人乙○○退休後始行
    簽立，為被上訴人所不爭，是系爭宿舍之借用目的乃在照顧
    退休人員，並非基於使任職者安心盡其職責之目的，故系爭
    宿舍於性質上，非屬上開行政院訂定之認定標準及查考作業
    原則第1條所規範之首長宿舍、職務宿舍、單身宿舍及72年5
    月1日前配住之眷屬宿舍，則上開認定標準及查考作業原則
    所定之實際居住認定標準，並不適用於上訴人乙○○借用系
    爭房地之情形。被上訴人雖於93年1月12日以路用產字第
    0930089029號函為終止系爭借用契約之意思表示，尚不生終
    止系爭借用契約之效力。
(三)被上訴人主張行政院業於94年5月16日以院授人住字第09403
    04032號函核准被上訴人經管之系爭宿舍，辦理騰空標售。
    被上訴人乃於96年9月17日再為通知終止契約之意思表示之
    事實，業據提出該函文影本1紙為證（見本院卷1第93頁），
    核與前開借用契約第2條約定：借用房地因貸與人依法需要
    改建或另有其他用途時，借用人應在貸與人通知後一個月內
    遷出等情相符。惟上訴人辯稱上訴人乙○○於96年9月17日
    本件準備程序期日獲悉系爭宿舍經行政院核定騰空標售後，
    於96年10月9日自行遷出系爭借用宿舍及增建房屋，經被上
    訴人於96年11月29日至現場點收完畢等語，業據提出律師函
    影本、限時掛號函件執據、戶籍謄本、臺北自來水事業處中
    止用水證明單、收到登記單回條各1紙為證（見本院卷1第13
    8、183-1、145至147頁），且為被上訴人所自認（見本院卷
    1第150頁、卷2第65頁反面）。上訴人乙○○既已於被上訴
    人通知後一個月內遷出系爭宿舍及增建物，並將上開房地交
    還予被上訴人，自屬依系爭借用契約第2條之約定履行義務
    ，則上訴人遷出返還前，均屬有權占有，而非不當得利或侵
    權行為。又上訴人辯稱上訴人丙○○與乙○○同住系爭宿舍
    已20餘年，迄95年3月31日始搬離。上訴人甲○○住到88年
    12間即搬離等語，被上訴人並無爭執（見本院卷2第66頁）
    ，是上訴人甲○○既於88年12月間遷出，被上訴人請求其給
    付自93年4月13日起之不當利得與其所受之損害，即屬無據
    。另上訴人丙○○係上訴人乙○○之子，自幼與之共同居住
    於系爭宿舍，自屬上訴人乙○○之占有輔助人，其在上訴人
    乙○○合法占有使用系爭宿舍、增建物時，不得謂有不當利
    得或為侵權行為。
六、綜上所述，被上訴人於93年1月12日以路用產字第093008902
    9號函終止系爭借用契約，不生終止契約之效力，而上訴人
    乙○○業於被上訴人於96年9月17日通知後1個月內之96年10
    月9日遷出系爭宿舍與增建物，並將房地返還予被上訴人，
    業如前述，故上訴人乙○○自93年4月13日起至96年10月8日
    止占有使用系爭宿舍與增建物，有合法之權源，上訴人丙○
    ○於95年3月31日搬離前乃乙○○之占有輔助人，二人非無
    權占有，自非無法律上之原因而受有占有使用房地之利益，
    亦非以不法行為侵害被上訴人，致被上訴人受有損害，而上
    開期間甲○○未占有前開宿舍及增建物，被上訴人依不當得
    利、侵權行為之法律關係，請求判決(一)上訴人應自93年4 月
    13日起至96年10月8日止，按月連帶給付被上訴人3,165元；
    (二)上訴人乙○○應自93年4月13日起至96月10月8日止，按月
    給付被上訴人1,938元，為無理由，其假執行之聲請亦失依
    附，應併駁回。原審為上訴人敗訴之判決，並為假執行之宣
    告，尚有未洽。上訴意旨指摘原判決不當，求予廢棄改判，
    為有理由。自應由本院予以廢棄改判，如主文第二項所示。
七、本件事證已臻明確，兩造其餘攻擊、防禦方法及未經援用之
    證據，經本院審酌後認對判決結果不生影響，爰不一一論列
    ，附此敘明。
八、據上論結，本件上訴為有理由，依民事訴訟法第450條、第
    78條，判決如主文。
中    華    民    國    97    年    7     月    1     日
                    民事第十一庭
                        審判長法  官  鄭雅萍
                              法  官  蘇芹英
                              法  官  徐福晉
正本係照原本作成。
不得上訴。
中    華    民    國    97    年    7     月    3     日
                              書記官  黃瑞芬


司法院資訊處製作；財團法人民間司法改革基金會備份。
